【裁判字號】    98,上易,829
【裁判日期】    981229
【裁判案由】    債務人異議之訴
【裁判全文】
臺灣高等法院民事判決           98年度上易字第829號
上  訴  人  庚○○○
            己○○
            丁○○
            戊○○
            壬○○
            辛○○
共      同
訴訟代理人  林思銘律師
複 代理 人  劉雅萍律師
            龔正文律師
被 上訴 人  甲○○
上列當事人間債務人異議之訴事件，上訴人對於中華民國98年7
月20日臺灣新竹地方法院98年度訴字第259號第一審判決提起上
訴，本院於98年12月15日言詞辯論終結，判決如下：
    主      文
上訴駁回。
第二審訴訟費用由上訴人負擔。
    事實及理由
一、本件上訴人聲明求為判決：(一)原判決廢棄。(二)臺灣新竹地方
    法院98年度司執字第4207號強制執行事件之強制執行程序應
    予撤銷。
    被上訴人聲明求為判決：上訴駁回。
二、上訴人主張：被上訴人執原法院民國（下同）86年9月4日新
    院文執文三八二六字第53720號對債務人蔡武雄之債權憑證
    ，聲請對上訴人之財產為強制執行，經原法院以98年度司執
    字第4207號強制執行事件（下稱系爭執行事件）受理而扣押
    上訴人之薪資債權，並交由被上訴人收取；禁止上訴人收取
    對第三人之存款、股金債權或為其他處分，第三人亦不得對
    上訴人清償；現尚未終結。惟上訴人係被繼承人蔡武雄（業
    於92年4月7日死亡）之配偶及子女，為被繼承人蔡武雄之繼
    承人。被繼承人蔡武雄生前積欠被上訴人之票據債務，已委
    由第三人余泉霖和解並已清償。且被上訴人所持執行名義為
    支票請求權，時效為5年，故執行名義之時效已消滅，被上
    訴人自不得持向原法院聲請強制執行，扣取薪資、銀行存款
    等。爰依強制執行法第14條第1項規定，提起債務人異議之
    訴，求為命臺灣新竹地方法院98年度司執字第4207號強制執
    行事件之強制執行程序應予撤銷之判決。
三、被上訴人則以：上訴人辛○○所清償的是其個人85萬元欠款
    ，與上訴人之父蔡武雄於84年向伊借款之60萬元無關；系爭
    執行名義是借款不是票款，伊在85年即對上訴人之父蔡武雄
    請求，請求權自未罹於時效消滅等語，資為抗辯。
四、上訴人主張係被繼承人蔡武雄（於92年4月7日死亡）之配偶
    及子女，為被繼承人蔡武雄之繼承人。被上訴人執原法院86
    年9月4日新院文執文三八二六字第53720號對債務人蔡武雄
    之債權憑證，聲請對上訴人之財產為強制執行，經原法院以
    98年度司執字第4207號強制執行事件受理而扣押上訴人之薪
    資債權，並交由被上訴人收取；禁止上訴人收取對第三人之
    存款、股金債權或為其他處分，第三人亦不得對上訴人清償
    ；現尚未終結之事實，業經上訴人提出原法院86年9月4日新
    院文執文三八二六字第53720號債權憑證、98年度司執字第
    4207號執行命令為證（見原審卷第6至11頁），被上訴人對
    此並不爭執，自堪信為真實。至上訴人主張被繼承人蔡武雄
    生前積欠被上訴人之票據債務，已委由第三人余泉霖和解並
    已清償；且被上訴人所持執行名義之時效已消滅，被上訴人
    自不得向原法院聲請強制執行等情，則為被上訴人所否認，
    並以前開情詞置辯。經查：
（一） 原法院86年9月4日新院文執文三八二六字第53720號債權
       憑證所載執行名義為原法院85年度促字第4364號支付命
       令，該支付命令所表彰之債權為附表二所示、發票人為
       蔡武雄之支票及本票（見原法院85年度執字第3826號卷
       第145頁）。又被上訴人辛○○曾委託第三人余泉霖處理
       債務，以50萬元和解，拿回附表一所示、發票人為辛○
       ○之四紙支票，面額共85萬元（見原審卷第35、第36頁
       ），兩造對此並不爭執（見原審卷第31頁背）。上訴人
       雖主張上開委託第三人余泉霖處理以50萬元之和解，有
       就附表二所示、發票人為蔡武雄之支票及本票一併和解
       ，惟此為被上訴人所否認。查：
1、證人即被上訴人妹婿乙○○結證稱：5、6年前被上訴人的
   同居人鄭金玉打電話給我，說錢借給人家要不回來，問我有
   沒有朋友可以處理，我有朋友可以處理，他就把80幾萬元之
   支票4張交給我，我就把支票交給朋友蔡賜福去處理，我的朋
   友處理完拿了20幾萬給我，我就交給鄭金玉等語（見本院卷
   第73頁背面、74頁）。證人余泉霖則證稱：「我只有認識丙
   ○○（上訴人辛○○之夫），他大約在5、6年前被二位流氓
   壓到我服務處去，我不認識上訴人，只有處理被上訴人和丙
   ○○之間的債務。當初我有墊25萬元現金給兩個流氓，當時
   被上訴人沒有到場，開給對方的10張支票，有5張票讓我兌領
   ，另外5張是地下錢莊領的或是給兄弟領的。是丙○○當場開
   10張支票給我，有5張給我，10張支票金額都是各5萬元，5張
   給我，5張給那二位流氓，我沒有取回任何的東西，那2個流
   氓當時說不會再找他們，結果現在又變成這樣。」、「（問
   ﹕誰告訴你債權人是被上訴人？）沒有人告訴我，流氓手上
   有拿一些票，但是票是誰的我不清楚，丙○○跟我說是她太
   太的債務，說是欠地下錢莊的事情，沒有說是被上訴人的債
   務，．．．流氓手上的總債權金額是多少，我忘記了。」、
   「（問﹕誰提出用上開方式處理？）我提議的，我說每個月
   給付5萬元，開出10張支票，我先幫丙○○支付25萬元現金，
   所以我拿5張支票，我的部分也兌現了，給流氓的5張也兌現
   了。當初丙○○跟我說有65萬元的債務，15萬元已經付清，
   是否如此我不知道，但是我處理的金額是50萬元。當時流氓
   手上的票有沒有還給我們，時間已久我忘記了，至於有無提
   到蔡武雄的名字，我也不記得。」。證人即證人呂秋煌則證
   稱﹕「（問﹕辛○○或是蔡武雄有無向被上訴人借錢？）丙
   ○○跟我說，她太太欠被上訴人錢，我跟丙○○一起去處理
   ，但是沒有看到被上訴人，處理的情形是丙○○開面額5萬元
   的支票共10張，每個月1張，對方本來要現金，議員余先生先
   拿出一半的金額就是現金25萬元出來處理掉。我不清楚欠錢
   的金額，當場也沒有講，當時他們拿出來的是影印的資料，
   至於是票或是借據我不記得。資料都沒有還我們，連影印本
   都沒有，就是口頭上的信用。當場處理的50萬元金額應該比
   借款的金額低。」（見原審卷第29頁背面至第31頁背面）。
   是依證人乙○○、余泉霖、呂秋煌之證言，僅能證明被上訴
   人夫婦委託乙○○、蔡賜福，持附表一所示、發票人為辛○
   ○之4張支票，向上訴人辛○○催討債務，上訴人辛○○之夫
   丙○○則委由第三人余泉霖和解，而以50萬元清償；惟並不
   能證明就蔡武雄之債務一併和解。又附表二所示、發票人為
   蔡武雄之支票及本票，被上訴人於86年4月1日即提出於原法
   院85年度執字第3826號執行事件，且迄今仍附於卷內（見原
   法院85年度執字第3826號第145頁至第146頁），自難認上訴
   人辛○○委由第三人余泉霖以50萬元和解時，被上訴人就被
   繼承人蔡武雄如附表二所示之債務一併和解之意。至證人丙
   ○○所稱：當時被上訴人找的那二位是要處理辛○○及蔡武
   雄的債務，處理完就只有交給我辛○○的票，我問他蔡武雄
   的票是否要還我，他說已經處理完，是信用的云云。既為上
   開乙○○、余泉霖、呂秋煌之證言所無，核屬迴護上訴人之
   詞，並不足取。
2、上訴人辛○○固稱：我向鄭金玉借款，沒有向甲○○借款，
   是我開支票另外再押2張到3張支票或本票，因為蔡武雄開戶
   開很久了，85年我開戶未滿一年，所以我就託我父親開支票
   擔保，擔保的票不填日期，可能填年、月而已，金額可能一
   樣可能更多，如何擔保因為時間過久，所以不記得，這3張蔡
   武雄的票可能是擔保或者是借款的票等語。惟此為被上訴人
   所否認，並辯稱：蔡武雄向被上訴人的借款，與辛○○向鄭
   金玉的借款，是兩回事，辛○○借錢是在我家借的，蔡武雄
   借錢，是辛○○帶我到蔡武雄的家，我再把錢交給蔡武雄等
   語。查附表二所示之支票及本票，均有明確的發票日，而非
   僅有年、月之擔保票，其中兩紙之發票日亦早於附表一所示
   四張支票，上訴人既不能明確說明辛○○與蔡武雄的票據，
   係如何互為擔保，且未能舉證以實其說，上訴人據此主張蔡
   武雄與被上訴人間之債務關係不存在云云，亦不足取。
（二）上訴人另主張被上訴人所憑原執行名義(即原法院85年度
      促字第4364號支付命令)為票據請求權，且請求按年息6％
      計算利息，自因5年而罹於時效消滅等語。被上訴人則辯
      稱：系爭執行名義是借款不是票款，被上訴人早於85年間
      ，即向被繼承人請求發支付命令，並未罹於時效消滅等語
      。按支付命令之聲請，應表明請求之原因事實，民事訴訟
      法第511條第3款定有明文，而毋庸載明請求權之基礎。查
      被上訴人於85年間對被繼承人蔡武雄聲請發支付命令，經
      原法院於85年4月12日以85年度促字第4364號核發支付命
      令；被上訴人復於85年6月25日持該支付命令聲請原法院
      85年度執字第3826號清償借款事件，強制執行被繼承人蔡
      武雄之財產，嗣原法院於86年9月4日核發債權憑證，有原
      法院85年度促字第4364號支付命令及債權憑證可稽（見原
      審卷第6至7頁、第46至47頁）。被上訴人主張該支付命令
      請求之原因事實，乃票據之原因關係即借貸關係，核與原
      法院執行卷所載之案由相符。被上訴人依約定請求年息百
      分之六計算之利息，亦為法之允許。上訴人主張被上訴人
      係依票據關係請求發支付命令，並不能舉證以實其說，且
      因原法院85年度促字第4364號支付命令卷已逾保存期限而
      銷毀致無可考（見本院卷第57頁），自不能遽行認定被上
      訴人係依票據關係聲請原法院發支付命令。從而，被上訴
      人於98年2月26日，以被繼承人蔡武雄去世，聲請原法院
      98年度司執字第4207號清償借款事件，對被繼承人蔡武雄
      之繼承人即上訴人強制執行，原法院於98年4月3日通知上
      訴人，上訴人之最後收受送達日為98年4月21日，有送達
      回證可稽（見原法院98年度司執字第4207號卷第4頁），
      自未逾15年時效期間。上訴人辯稱系爭債權憑證所表彰之
      債權已罹於時效而消滅云云，亦不足取。
五、綜上所陳，上訴人以原法院98年度司執字第4207號強制執行
    事件，被上訴人所持原法院86年9月4日執文三八二六字第
    53720號債權憑證之執行名義已因清償或罹於時效而消滅，
    並不足取。從而，上訴人依強制執行法第14條第1項規定，
    提起債務人異議之訴，請求撤銷臺灣新竹地方法院98年度司
    執字第4207號強制執行事件之強制執行程序，洵屬無據，應
    予駁回。原審為上訴人敗訴之判決，並無不合。上訴意旨指
    摘原判決不當，求予廢棄改判，為無理由，應予駁回。
六、本件法律關係已經明確，兩造其餘主張及舉證，無礙本院判
    斷，爰不一一論述，附此敘明。
七、據上論結，本件上訴為無理由。依民事訴訟法第449條第1項
    、第78條、第85條第1項前段，判決如主文。
中    華    民    國    98    年    12    月    29    日
                  民事第十四庭
                        審判長法  官  林金村
                              法  官  王麗莉
                              法  官  李慈惠
正本係照原本作成。
不得上訴。
中    華    民    國    98    年    12    月    29    日
                              書記官  王敬端
附表一﹕
┌───┬─────┬──────┬────┬─────┐
│發票人│發  票  日│付   款   人│票面金額│票      號│
├───┼─────┼──────┼────┼─────┤
│蔡淑娟│民國84年9 │新竹區中小企│新臺幣15│0000000號 │
│即蔡彩│月21日    │業銀行營業部│萬元    │          │
│棠    │          │            │        │          │
├───┼─────┼──────┼────┼─────┤
│同  上│民國84年8 │同        上│新臺幣20│0000000號 │
│      │月4日     │            │萬元    │          │
├───┼─────┼──────┼────┼─────┤
│同  上│民國84年9 │同        上│新臺幣30│0000000號 │
│      │月15日    │            │萬元    │          │
├───┼─────┼──────┼────┼─────┤
│同  上│民國84年8 │同        上│新臺幣20│0000000號 │
│      │月4日     │            │萬元    │          │
└───┴─────┴──────┴────┴─────┘
附表二﹕
┌──┬───┬────┬───┬───┬───┬───┐
│種類│發票人│付 款 人│發票日│提示日│金  額│票  號│
├──┼───┼────┼───┼───┼───┼───┤
│支票│蔡武雄│新竹區中│民國84│民國84│新臺幣│038855│
│    │      │小企業銀│年6 月│年10月│20萬元│9號   │
│    │      │行營業部│24日  │9 日  │      │      │
├──┼───┼────┼───┼───┼───┼───┤
│支票│蔡武雄│新竹區中│民國84│民國84│新臺幣│011970│
│    │      │小企業銀│年9 月│年10月│20萬元│1號   │
│    │      │行營業部│11日  │11日  │      │      │
├──┼───┼────┼───┼───┼───┼───┤
│本票│蔡武雄│無      │民國84│不詳  │新臺幣│不詳  │
│    │      │        │年7 月│      │20萬元│      │
│    │      │        │15日  │      │      │      │
└──┴───┴────┴───┴───┴───┴───┘

司法院資訊處製作；財團法人民間司法改革基金會備份。
